ACORDAO-COMPLETO-2555501

ACÓRDÃO DE RELAÇÃO

ACÓRDÃO DE RELAÇÃO 7430/2022 ATA 36/2022 - PRIMEIRA CÂMARA

Acórdão 7430/2022-TCU-Primeira Câmara
Trata-se de atos de concessão de pensão civil instituídos por Bruno Pereira Malburg e Raquel Olivia Seara Mendonça, ambos emitidos pelo Ministério da Saúde.
Considerando que, ao analisar o ato de pensão civil instituído por Bruno Pereira Malburg (peça 4) , não foram identificadas irregularidades capazes de macular o registro;
Considerando que, ao analisar o ato de pensão civil instituído por Raquel Olivia Seara Mendonça (peça 3) , verificou-se que a ex-servidora ingressou no serviço público em data anterior à promulgação da Emenda Constitucional 41/2003 e aposentou-se por invalidez em 1992;
Considerando que, nos termos do art. 6º-A da Emenda Constitucional 41/2003, incluído pela Emenda 70/2012, vigente à época da concessão, foi assegurada, na espécie, a aposentadoria com paridade de proventos em relação aos vencimentos do cargo, estendendo-se tal direito às pensões supervenientes, verbis:
Art. 6º-A. O servidor da União, dos Estados, do Distrito Federal e dos Municípios, incluídas suas autarquias e fundações, que tenha ingressado no serviço público até a data de publicação desta Emenda Constitucional e que tenha se aposentado ou venha a se aposentar por invalidez permanente, com fundamento no inciso I do § 1º do art. 40 da Constituição Federal, tem direito a proventos de aposentadoria calculados com base na remuneração do cargo efetivo em que se der a aposentadoria, na forma da lei, não sendo aplicáveis as disposições constantes dos §§ 3º, 8º e 17 do art. 40 da Constituição Federal.
Parágrafo único. Aplica-se ao valor dos proventos de aposentadorias concedidas com base no caput o disposto no art. 7º desta Emenda Constitucional, observando-se igual critério de revisão às pensões derivadas dos proventos desses servidores. (Grifei) 
Considerando a jurisprudência desta Corte de Contas, firmada a partir da prolação do Acórdão 2553/2013-TCU-Plenário, em que este Tribunal, após realizar estudo sobre o tema específico da paridade de proventos de pensões civis, exarou, entre outros, os seguintes entendimentos aplicáveis ao caso em análise:
9.2. orientar os órgãos e entidades da Administração Pública Federal a observar as seguintes diretrizes na concessão de pensão:
 (...) 
9.2.3. constituem exceção à regra e continuam gozando do benefício de paridade  (regra de exceção a partir da edição da Emenda Constitucional 41/2003) as pensões civis originadas por óbitos ocorridos a partir de 1º/1/2004 e que sejam decorrentes de:
 (...) 
9.2.3.2. aposentadorias por invalidez, para servidores que tenham ingressado no serviço público até 31/12/2003, com base no parágrafo único do art. 6.º-A da Emenda Constitucional 41/2003, incluído pela Emenda Constitucional 70/2012, observados os efeitos financeiros estipulados no art. 2º da EC 70/2012.
Considerando o entendimento firmado a partir do Acórdão 1414/2021-TCU-Plenário no sentido de ser possível "a apreciação de ato sujeito a registro mediante relação, na forma do art. 143, inciso II, do Regimento Interno do TCU, nas hipóteses em que a ilegalidade do ato decorra exclusivamente de questão jurídica de solução já pacificada na jurisprudência desta Corte de Contas";
Os Ministros do Tribunal de Contas da União ACORDAM, por unanimidade, com fundamento no art. 71, inciso III, da Constituição Federal de 1988, c/c os arts. 1º, inciso V, 39, inciso II, e 45, caput, da Lei 8.443/1992, e ainda com os arts. 143, inciso II, parte final, 260, § 1º, e 262, caput e § 2º, do Regimento Interno do TCU, em:
a) considerar legal e conceder registro ao ato de concessão de pensão civil instituído por Bruno Pereira Malburg (XXX.517.207-XX) ;
b) considerar ilegal e negar o registro do ato de concessão de pensão civil instituído por Raquel Olivia Seara Mendonça (XXX.837.889-XX) , tendo vista que a concessão foi expedida com base no art. 40, § 7º, da Constituição Federal (proventos sem paridade) , quando o fundamento aplicável ao caso é definido no art. 6º-A, parágrafo único, da Emenda Constitucional 41/2003, incluído pela Emenda Constitucional 70/2012 (regime de paridade) ;
b.1) dispensar a devolução dos valores indevidamente recebidos até a data da ciência pelo Ministério da Saúde, do presente acórdão, com base no Enunciado 106 da Súmula da Jurisprudência do TCU;
b.2) fazer as determinações especificadas no subitem 1.7.
1. Processo TC-Processo 016.558/2022-7 (PENSÃO CIVIL) 
	1.1. Interessados: Edson Francisco Mendonca (XXX.804.729-XX) ; Maria Inês Piano Malburg (XXX.462.979-XX) .
	1.2. Órgão: Ministério da Saúde.
	1.3. Relator: Ministro Vital do Rêgo.
	1.4. Representante do Ministério Público: Procurador Júlio Marcelo de Oliveira.
	1.5. Unidade Técnica: Secretaria de Fiscalização de Integridade de Atos e Pagamentos de Pessoal e de Benefícios Sociais (Sefip) .
	1.6. Representação legal: não há.
	1.7. Determinar ao Ministério da Saúde que:
	1.7.1. faça cessar os pagamentos decorrentes do ato impugnado, comunicando ao TCU, no prazo de 15 (quinze) dias, as providências adotadas, nos termos do art. 262, caput, do Regimento Interno do TCU, art. 8º, caput, da Resolução-TCU 206/2007 e art. 19, caput, da Instrução Normativa-TCU 78/2018;
	1.7.2. emita novo ato de concessão de pensão civil, livre da irregularidade apontada, submetendo-o ao TCU, no prazo de 30 (trinta) dias, consoante os arts. 262, § 2º, do Regimento Interno do TCU e 19, § 3º, da Instrução Normativa TCU 78/2018, tendo como fundamento legal, a Emenda Constitucional 70/2012, com a indicação expressa da garantia da paridade entre o valor da pensão e da remuneração do cargo que a instituidora ocupou em atividade;
	1.7.3. comunique ao interessado o teor desta decisão, alertando-o de que o efeito suspensivo proveniente da interposição de eventual recurso não o exime da devolução dos valores percebidos indevidamente após a respectiva notificação, caso o recurso não seja provido;
	1.7.4. no prazo de 30 (trinta) dias, contados da ciência desta decisão, envie a este Tribunal documentos comprobatórios de que o interessado está ciente da presente deliberação.

Primeira Câmara

Ministério da Saúde.

Edson Francisco Mendonca (XXX.804.729-XX); Maria Inês Piano Malburg (XXX.462.979-XX).

VITAL DO RÊGO

não há.

Procurador Júlio Marcelo de Oliveira.

PENSÃO CIVIL (PCIV)

Secretaria de Fiscalização de Integridade de Atos e Pagamentos de Pessoal e de Benefícios Sociais (Sefip).